【裁判字號】    93,訴,726
【裁判日期】    950412
【裁判案由】    所有權移轉登記
【裁判全文】
臺灣嘉義地方法院民事判決               93年度訴字第726號
原      告  壬○○
訴訟代理人  王正宏律師
被      告  丁○○○
訴訟代理人  林崑地律師
上列當事人間請求所有權移轉登記事件，本院於民國95年3月29
日言詞辯論終結，判決如下：
    主    文
原告之訴駁回。
訴訟費用由原告負擔。
    事實及理由
一、原告起訴聲明：被告應將坐落嘉義縣中埔鄉○○○段56之5
    地號、地目田之土地所有權應有部分19.3%移轉登記予原告
    ，而主張下列各情：
（一）原告與被告之夫即訴外人戊○○於民國77年1月約定共同
      購買嘉義縣中埔鄉○○○段56之5地號土地之所有權全部
      ，原告因資力不足僅購買系爭土地西側部分面積約248.4
      坪。而被告、戊○○與系爭土地原地主丙○○、己○○、
      游石郎、賴玉梅（下稱原地主4人）關係不睦，故原告交
      予訴外人癸○○訂金新臺幣（下同）100000元委託其向原
      地主4人洽談系爭土地買賣，嗣由庚○○仲介以每坪3000
      元成交。原告除上開100000元外，尚支付644150元予戊○○，合計原告業給付買賣價金744150元，若加計仲介費、
      移轉登記稅費，合計給付770000元。系爭土地係耕地依當
      時法令不得分割及移轉為共有，故原告將其購得之系爭土
      地所有權應有部分19.3%登記予具自耕農身分之被告。原
      告嗣於93年11月寄發終止該借名登記契約之存證信函予被
      告，兩造間借名登記契約既經終止，被告即應依民法委任
      之規定，移轉所有權應有部分19.3%予原告。
（二）對被告抗辯之陳述：
  １、(1)系爭土地係原地主4人所共有，而以賴玉梅為所有權登
      記名義人。依丙○○、己○○、癸○○、庚○○、賴玉梅
      之夫即子○○、辛○○、甲○○之證詞可知原告曾交付訂
      金100000元予癸○○，且以系爭土地共同買受人地位與原
      地主4人磋商系爭土地價金數額，故得認兩造就各自承買
      之應有部分比例達成合意，僅因礙於法令而將原告應有部
      分借名登記予被告。(2)兩造於84年就各自所分管範圍之系
      爭土地填土，兩造所填土質並不相同。原告於其分管範圍
      之系爭土地西北側所施作之擋土牆長度與原告主張分管範
      圍相符。而該擋土牆東側起始處，有兩造分管所立之界樁
      。且原告所主張購得系爭土地面積248.4坪與地政機關所
      繪複丈成果圖即附圖代號A面積246.2坪僅差2坪，可認原
      告自購得系爭部分土地後業占有使用至今。(3)原告於77年
      2月24日自嘉義縣中埔鄉農會（下稱中埔鄉農會）提領644
      150元，即於同日匯入戊○○中埔鄉農會帳戶，故原告業
      給付價金予戊○○，其於收受該價金後並未返還原告。嗣
      因兩造於93年就系爭土地所有權移轉登記發生爭執，戊○○始於同年10月21日以存證信函通知原告取回。依被告與
      賴玉梅所訂之買賣契約書，價金給付之時點及金額為：77
      年1月21日即締約當日交付現金200000元，同年月25日付
      款0000000元，同年2月10日付款0000000元，同年2月29日
      付清尾款846870元。而此核與戊○○中埔鄉農會往來交易
      明細表所示：77年1月25日支出0000000元，同年2月10日
      支出0000000元，同年月29日支出870000元之提領日期及
      金額相符，得認系爭土地價款為原告與戊○○支付，被告
      並未支出價金。依(1)、(2)、(3)各節，可知原告與戊○○合
      資購買系爭土地，原告亦將價金交予戊○○，且係原告與
      原地主4人磋商系爭土地買賣價金，原告業長期占有使用
      所購得之系爭部分土地，被告並未參與系爭土地買賣磋商
      事宜亦未支出價金，是認被告僅係借名登記名義人。
  ２、被告抗辯係原告委託戊○○向被告徵詢是否願出賣系爭土
      地部分予原告。若被告未同意出賣，原告豈願交付價金74
      4150元；而被告與戊○○為夫妻，戊○○既已收受價金，
      被告豈敢不出賣；被告就原告多年占有使用系爭土地、填
      土、施作擋土牆均未爭執，益認原告就系爭土地確有19.3
      %之應有部分。
二、被告則聲明：原告之訴駁回，而辯以下列各詞：
１、被告否認兩造有借名契約。系爭土地為被告於77年1月21日
    以0000000元向賴玉梅購得，締約當日被告即交予賴玉梅訂
    金200000元，其後分期給付之價金亦係被告所支付，並於同
    年2月11日辦畢所有權移轉登記。原告於同年月24日始自中
    埔鄉農會帳戶提領644150元，委託戊○○徵詢被告是否願出
    賣系爭部分土地予原告，然經被告拒絕。被告與戊○○雖為
    夫妻，然其人格各自獨立，縱認原告與戊○○共同購買系爭
    土地，亦與被告無涉。
２、系爭土地自被告購得後全部均由其耕作，填土、施作擋土牆
    亦係其所為，原告主張業長期占有使用系爭部分土地、填土
    、施作擋土牆，即非真實。
３、戊○○中埔鄉農會帳戶支出記錄，並不足證系爭土地買賣價
    金即係其支付。
三、原告主張系爭土地之地目為田而係耕地，登記名義人為被告
    ，被告與戊○○係夫妻，被告與賴玉梅於77年1月21日就系
    爭土地訂立買賣契約書，原告於同年2月24日匯644150元予
    戊○○，此有土地登記謄本、買賣契約書、往來交易明細表
    附卷為憑，被告亦不爭執，應認為真實。
    原告主張與戊○○合買系爭土地，兩造間有借名登記契約，
    被告則以上開情詞置辯，故本件應審究者係兩造間有無借名
    登記契約（本院第1卷第213頁爭點整理結果）：
（一）當事人互相表示意思一致者，無論其為明示或默示，契約
      即為成立。民法第153條第1項定有明文。民事訴訟如係由
      原告主張權利者，應先由原告負舉證之責，若原告先不能
      舉證，以證實自己主張之事實為真實，則被告就其抗辯事
      實即令不能舉證，或其所舉證據尚有疵累，亦應駁回原告
      之請求。最高法院17年上字第917號判例得資參照。
      原告引證人丙○○、己○○、癸○○、庚○○、子○○、
      辛○○、甲○○之證詞及往來交易明細表主張其與戊○○
      2 人合買系爭土地、購地價金業交予戊○○等情。然此縱
      係屬實，亦僅係原告與戊○○間之法律關係，因夫妻於法
      律上人格各自獨立，故與被告無涉；且此亦非屬民法第
      1003 條第1項所定夫妻日常家務代理之範圍，要不得執此
      遽謂兩造就原告之系爭土地所有權應有部分業成立借名登
      記契約；況原告自承伊就系爭土地自始至終均未與被告接
      觸等語（本院第2卷第37頁），原告與被告就系爭土地既
      從未接觸，則兩造間是否曾就借名登記一事達成意思表示
      之合致，已有可疑。又系爭土地買受人係被告，業經代書
      乙○○證述明確，核與卷附買賣契約書所示買受人名義為
      被告相符，故原告主張系爭土地係其與戊○○2人合買，
      已難採信；而縱認原告主張系爭土地買賣價金係戊○○而
      非被告所支付屬實，然尚不得僅執價金係戊○○支付一節
      即謂原告與被告間業直接就借名登記一事達成意思表示合
      致而成立借名登記契約。而被告於購得系爭土地後，曾多
      次以系爭土地全部面積申請輪作、休耕，並經嘉義縣中埔
      鄉公所核定輪作及休耕面積在案，有被告所提歷年農戶種
      稻輪作休耕申請書在卷為憑，故原告主張長期占有使用系
      爭部分土地，已非無疑；況縱認原告主張購得後即填土、
      興建擋土牆而占有使用系爭土地，被告未為反對表示一事
      屬實，然單純沈默並未當然構成默示之意思表示，亦不得
      依此遽認兩造業成立借名登記契約。又縱認原告曾與原地
      主4 人磋商價金數額，被告從未參與一節屬實，然尚不得
      執此即謂兩造曾直接就借名登記一事達成意思表示合致。
      原告既未能舉證兩造曾直接就借名登記一事達成意思表示
      合致，依民法第153條第1項規定及上開判例意旨，應認原
      告主張兩造間有借名登記契約，為不可採。
（二）１、農業發展條例（下稱農發條例）第22條經72年8月1日
          修正公布條例全文而移至第30條，並於89年1月26日
          修正公布條例全文而移至第16條，第16條再於92年2
          月7日修正公布，依原告所主張兩造成立借名登記契
          約係於77年，故應適用89年1月26日修正前農發條例
          第30條，先予敘明。
      ２、每宗耕地不得分割及移轉為共有。但因出售與毗鄰耕
          地自耕農而與其耕地合併者，得為分割；因繼承而移
          轉者，得為共有；共有耕地每人持分達五公頃以上且
          有分割之必要者，得報經該省 (市)主管機關核准分
          割為單獨所有；部分依法變更為非耕地使用者，其依
          法變更部分得為分割。以不能之給付為契約標的者，
          其契約為無效。但其不能情形可以除去，而當事人訂
          約時並預期於不能之情形除去後為給付者，其契約仍
          為有效。89年1月26日修正前農發條例第30條、民法
          第246條第1項定有明文。當事人為迴避強行法規之適
          用，以迂迴方法達成該強行法規所禁止效果之行為，
          即係脫法行為，倘其迴避之強行法規，係禁止當事人
          實現一定之效果，然其行為實質達成該效果，而違法
          規範意旨，即非法之所許，自屬無效。最高法院87年
          度臺上字第2834號判決意旨得資參照。
          縱認兩造間有借名登記契約、原告占有使用系爭部分
          土地屬實，然89年1月26日修正前農發條例第30條前
          段係防止農地細分有礙農業發展以收使用農地最大效
          用之禁止規定。原告自承因系爭土地為耕地無法分割
          及移轉為共有，而將其應有部分借名登記予被告等語
          ，可認兩造間借名登記契約顯係規避89年1月26日修
          正前農發條例第30條前段之禁止規定，以達耕地細分
          割裂使用之目的，參酌上開判決意旨，其係脫法行為
          而無效。又被告依89年1月26日修正前農發條例第30
          條前段規定，既無法移轉系爭土地所有權應有部分予
          原告，即係以不能之給付為契約標的，而被告並未舉
          證兩造有民法第246條第1項後段之約定，故該借名登
          記契約依同條項前段規定亦係無效。而該無效之借名
          登記契約於為法律行為時即確定不生效力，不因嗣後
          農發條例修正而有異，故原告不得依無效契約訴請被
          告移轉系爭土地所有權應有部分。
四、綜前所述，原告未能舉證兩造業就借名登記一事達成意思表
    示合致，故其主張兩造有借名登記契約，無法採信。而縱認
    兩造有借名登記契約，然其目的為規避89年1月26日修正前
    農發條例第30條前段之禁止規定，而係脫法行為故無效，且
    其係以不能之給付為契約標的，依民法第246條第1項前段規
    定亦係無效，是原告依借名登記契約之法律關係，訴請被告
    給付如上開聲明所示，依法無由，應予駁回。
五、因本件事實業臻明確，故兩造其餘攻擊、防禦方法及所提證
    據即無須再予審酌，故不逐一論述，附此敘明。
六、結論：原告之訴為無理由，依民事訴訟法第78條，判決如主
    文。
中    華    民    國    95    年    4    月    12     日
               民二庭審判長法  官  張育彰
                           法  官  林福來
                           法  官  陳琪媛
以上正本係照原本作成
如對本判決上訴須於判決送達後20日內向本院提出上訴狀
中    華    民    國    95    年    4    月    12     日
                           書記官  林柑杏


司法院資訊處製作；財團法人民間司法改革基金會備份。
